【裁判字號】    98,交聲,833
【裁判日期】    980527
【裁判案由】    交管條例聲異
【裁判全文】
臺灣板橋地方法院交通事件裁定         98年度交聲字第833號
原處分機關  交通部公路總局臺北區監理所板橋監理站
異  議  人
即受處分人  甲○○
上列異議人因違反道路交通管理處罰條例案件，不服交通部公路
總局臺北區監理所板橋監理站中華民國98年4 月2 日所為之處分
（原處分案號：板監裁字裁41-AEX548637號），聲明異議，本院
裁定如下：
    主  文
原處分撤銷。
甲○○汽車所有人號牌污穢，為他物遮蔽，非行車途中因遇雨、
雪道路泥濘所致，處罰鍰新臺幣佰元。
    理  由
一、原處分意旨略以：異議人即受處分人甲○○所有之車牌號碼
    UYJ-137 號輕型機車，於民國98年2 月21日21時50分許，行
    經臺北市○○○路530 號前，經臺北市政府警察局中山分局
    圓山派出所警員以「號牌污損，無法識別」之違規予以攔停
    製單舉發，嗣原處分機關乃依道路交通管理處罰條例第13條
    第1 款裁處罰鍰新臺幣（下同）3,000 元等語。
二、異議意旨略以：伊所有之輕型機車車齡因已老舊，且以前曾
    於電子公司上班，可能有電子黏著劑之類的附著在車牌上，
    而現在則因長期失業，晚上會載一些資源回收物品至資源回
    收廠販賣，因此亦可能係空瓶罐之殘留液體流出導致車牌太
    髒。惟伊並無故意將號牌損毀或變造汽車牌照，使其不能辨
    識，爰依法聲明異議，請改依道路交通管理處罰條例第14條
    第3 款裁處等語。
三、按汽車號牌不得變造損毀、塗抹或粘貼其他材料、加裝邊框
    或霓虹燈、裝置旋轉架、顛倒懸掛或以安裝其他器具之方式
    使不能辨認其牌號，並不得以他物遮蔽，如有污穢，致不能
    辨認其牌號時，應洗刷清楚，道路交通安全規則第11條第2
    項定有明文。又按損毀或變造汽車牌照、塗抹污損牌照，或
    以安裝其他器具之方式，使不能辨認其牌號汽車行駛有下列
    情形之一者，處汽車所有人2,400 元以上4,800 元以下罰鍰
    ，並責令申請換領牌照或改正；又號牌污穢，不洗刷清楚，
    或為他物遮蔽，非行車途中因遇雨、雪道路泥濘所致者，應
    處罰鍰300 元以上600 元以下罰鍰，並責令改正、補換牌照
    或禁止其行駛，道路交通管理處罰條例第13條第1 項、第14
    條第1 項第3 款分別定有明文。前開2 規定，立法意旨均在
    規範道路交通主管機關為維護交通秩序及汽車行政管理之正
    確性，且兼有防範駕駛人逃避交通稽查與脫免違規處罰之目
    的。其所不同者，乃在於前開條例第13條第1 款條文之「不
    能辨認其牌照」之原因，係出於「變造」、「塗抹污損」、
    「安裝其他器具」等方式將汽車牌照損毀所致；而前開條例
    第14條第3 款所規範者，係指若「非行車途中因遇雨、雪道
    路泥濘」所致「號牌污穢」，汽車所有人又不洗刷清楚之違
    規情形，且不以「不能辨認其牌照」為限；倘「號牌污穢」
    係因「行車途中因遇雨、雪道路泥濘」，則因難強令汽車所
    有人隨時洗刷清楚，而不在處罰之列。由此二規定之構成要
    件暨法律效果比較以觀，顯見第13條第1 款所謂「損毀汽車
    牌照」，係指行為人基於故意所為，始足當之（臺灣高等法
    院高雄分院97年度交抗字第303 號裁定意旨參照），因此種
    違規行為，通常具有積極逃免交通稽查或刑事偵查之目的，
    惡害較大而裁罰較重；第14條第3 款之「號牌污穢」，則係
    號牌污穢非因汽車所有人或駕駛人故意行為，導致交通稽查
    困難之情形，較之前開規定，惡害較小而裁罰較輕。綜上，
    遇有汽車牌照（號牌）不能辨識之情形，仍應視其原因是否
    為汽車所有人或駕駛人故意造成，分別適用不同規定，非謂
    牌照污損不能辨識，即應一律依第13條第1 款之規定裁處。
    如無積極證據可認汽車所有人或駕駛人有故意毀損汽車牌照
    行為，自僅能適用前開條例第14條第3 款之規定，對於汽車
    所有人予以科罰。
四、經查：
(一)本件異議人所有之車牌號碼UYJ-137 號輕型機車，於上開時
    、地，因「號牌污損，無法識別」之違規，經臺北市政府警
    察局中山分局圓山派出所值勤警員依法攔停製單舉發，嗣經
    原處分機關即交通部公路總局臺北區監理所板橋監理站，依
    道路交通管理處罰條例第13條第1 款規定裁處異議人罰鍰
    3,000 元等情，有臺北市政府警察局97年2 月21日北市警交
    字第AEX548637 號舉發違反道路交通管理事件通知單、交通
    部公路總局臺北區監理所板橋監理站於98年4 月2 日以板監
    裁字裁41-AEX548637號裁決書各1 份及舉發違規採證照片1
    幀附卷可稽（見本院卷第6 、7 、17頁）。
(二)查異議人所有之輕型機車既有10年之久，實難期其號牌毫無
    污損如新。按號牌除經年累月長期風吹日曬雨淋之自然污損
    外，因擦碰或其他外力等原因致造成污損之情形，不一而足
    。是異議人之車牌污穢雖非單純沾染泥濘所致，惟仍應先認
    定其具有故意「塗抹污損」牌照之行為後，方再需就「能否
    辨識」為程度上之判斷，尚不得僅因牌照已達「不能辨識」
    之程度，遽以逆向推論異議人有故意「塗抹污損」牌照之行
    為，此際若依前開條例第13條第1 款逕予裁處，恐嫌速斷。
    又依卷附違規採證照片觀之，該牌照固係因油漬、鐵鏽等污
    損所致無法辨識號牌，惟仍難遽認異議人係基於故意而「塗
    抹污損」牌照，且亦無其他積極證據可證明異議人係基於故
    意行為而致牌照不能辨識，揆諸前揭說明，僅能適用前開條
    例第14條第3 款之規定予以裁處科罰。次查，原處分機關經
    原舉發單位臺北市政府警察局中山分局以98年3 月18日北市
    警中分交字第09830768200 號函函覆略謂：「…因號牌污損
    ，無法辨識，員警予以攔停後製單舉發，於法並無違誤之處
    …號牌已明顯由油漬、鐵鏽等污損，非因遇雨、雪道路泥濘
    所致，且無法立即洗刷清楚。…」，參其函覆意旨，顯係以
    前開條例第14條第3 款之構成要件作為本件違規舉發依據。
    從而，原處分機關未予詳查，仍依前開條例第13條第1 款規
    定裁處異議人罰鍰3,000 元，即難謂適法。
五、綜上所述，異議人據此聲明異議，指摘原處分不當，為有理
    由，應由本院將原處分撤銷，改依道路交通管理處罰條例第
    14條第3 款、違反道路交通管理事件統一裁罰基準表之規定
    ，自為裁定如主文第二項所示。另查汽車所有人身為汽車名
    義管領人，為維護行駛道路之安全及秩序，即應注意各項汽
    車設備功能，妥善維護其所有車輛領用之號牌，於發現號牌
    有任何污損脫落致無法辨識之情形時，應即向監理單位申請
    換發。職此，就本件異議人未為任何適當處置之部分，是否
    另該當同條例第14條第1 款規定之構成要件，自應由原處分
    機關審酌後，依法另為妥適之處理，附此敘明。
據上論斷，應依道路交通管理處罰條例第87條第2 項、道路交通
案件處理辦法第20條，裁定如主文。
中    華    民    國    98    年    5     月    27    日
                    交通法庭  法  官  陳海寧
以上正本證明與原本無異。
如不服本裁定應於送達後5日內向本院提出抗告狀。
                              書記官  潘佳欣
中    華    民    國    98    年    5     月    27    日


司法院資訊處製作；財團法人民間司法改革基金會備份。
